臺灣高等法院刑事判決　　　　　　　　96年度上訴字第2719號
上　訴　人　臺灣臺北地方法院檢察署檢察官
被　　　告　丁○○
選任辯護人　許中銘律師
上列上訴人因被告誣告等案件，不服臺灣臺北地方法院95年度訴
字第2047號，中華民國96年5月29日第一審判決（起訴案號：臺
灣臺北地方法院檢察署95年度偵字第16571號），提起上訴，本
院判決如下：
    主  文
上訴駁回。
    理  由
一、公訴意旨略以：被告丁○○於民國90年1月20日起至93年12
    月27日止，擔任位於臺北市○○區○○街1號「地府陰公廟
    」（下稱陰公廟）管理委員會之主任委員，負有管理信徒所
    捐贈香油錢，並將之妥善運用在該廟公開活動相關事務上之
    職責，為從事於業務之人。惟竟意圖為自己不法之所有，於
    上開任職期間，將信徒每月捐贈之香油錢約新臺幣（下同）
    2萬元，扣除廟務日常支用外，予以侵占入己花用，共計約
    70萬元。嗣於93年12月27日，該廟重組管理委員會時，該廟
    所在地之里長即告訴人丙○○被推舉擔任主任委員，接管陰
    公廟之事務，並因而更換該廟內香油錢捐獻箱之鐵櫃門鎖，
    被告明知告訴人有相當權源為上開行為，竟意圖使告訴人受
    刑事處分，於94年1月10日，具狀向臺灣臺北地方法院檢察
    署提出告訴，誣指其涉有竊佔陰公廟廟產及毀損門鎖之犯嫌
    ，因認被告涉有刑法第336條第2項業務侵占及同法第169條
    第1項誣告罪嫌。
二、按犯罪事實應依證據認定之，無證據不得認定犯罪事實；不
    能證明被告犯罪者，應諭知無罪之判決，刑事訴訟法第154
    條第2項、第301條第1項定有明文。又認定不利於被告之事
    實須依積極證據，苟積極證據不足為不利於被告事實之認定
    時，即應為有利於被告之認定（最高法院30年台上字第816
    號判例參照），且認定犯罪事實所憑之證據，雖不以直接證
    據為限，間接證據亦包括在內；然而無論直接或間接證據，
    其為訴訟上之證明，須於通常一般之人均不致有所懷疑，而
    得確信其為真實之程度者，始得據為有罪之認定（最高法院
    76年台上字第4986號判例意旨參照）。再按誣告罪之構成要
    件，首須意圖他人受刑事或懲戒處分，次須向該管公務員誣
    告，即虛構事實進而申告他人犯罪。所謂虛構事實，係指明
    知無此事實而故意捏造者而言，如若出於誤信、誤解、誤認
    或懷疑有此事實，或對於其事實張大其詞，或資為其訟爭上
    之攻擊或防禦方法，或其目的在求判明是非曲直者，均不得
    謂係誣告。是其所申告之事實，並非完全出於憑空捏造或尚
    全然無因，只以所訴事實，不能積極證明為虛偽或因證據不
    充分，致被誣人不受追訴處罰者，仍不得謂成立誣告罪（最
    高法院83年度台上字第1959號判決參照）。
三、訊據被告堅決否認有何業務侵占及誣告犯行，辯稱：其係受
    陰公廟創始人之直系繼承人賴宏能之授權，自90年起擔任陰
    公廟管理委員會主任委員，管理該廟事務，每次開箱取香油
    錢時，均有帶管理委員會之財務委員李財福、甲○○一起清
    點簽收，並無業務侵占之事實；另93年12月27日因告訴人未
    經其同意，亦未與其協調，即另外召開管理委員會接管該廟
    ，並破壞香油錢捐款箱之大鎖，其才對告訴人提出告訴，其
    並無誣告之犯意等語。
四、經查：
（一）業務侵占部分：
    １被告於90年1月20日起至93年12月27日期間擔任陰公廟管
      理委員會之主任委員，負責管理陰公廟之事務及收取信徒
      捐獻之香油錢等情，除據被告自承在卷外，並經證人丙○
      ○、陳回國、賴燦煌、李財福等證述屬實。關於被告擔任
      陰公廟管理委員會主任委員期間，處理信徒所捐獻香油錢
      之方式，雖據證人即告訴人丙○○證稱，其於93年12月24
      日到陰公廟拜拜時，剛好看到被告在開捐獻箱，並且把錢
      放在其口袋內，馬上跑掉，後來其打電話質問被告為何要
      這麼做，被告竟回答主委有權如此做（見原審卷第111至1
      12頁）；證人陳回國證稱：過去其與賴世禮、高連發、周
      明等六人共同管理該廟時，都是每月初1、15開箱，由3
      個人一起開箱、點帳、記帳，再由在場之人當場簽名後，
      拿去存在銀行，從來沒有發生過補簽的事情。由被告擔任
      主任委員時，剛開始被告來開香油錢捐獻箱，也會找幾位
      委員來開，後來很少找委員來看，其亦曾告訴被告該捐獻
      箱應找人來背書，但被告沒有理會，開箱之後，就把錢放
      在口袋等語（見原審卷第119至121頁）；證人即被告擔任
      陰公廟主任委員期間之財務委員李財福證稱：開捐獻箱時
      其有時在場，有時不在，鑰匙在被告身上，如果其在場，
      則當場於帳冊簽名，如果不在場，則會事後補簽，被告曾
      在其與甲○○不知道的情形下自己開捐獻箱，但事後會向
      其說明，其不認為被告有私自開箱卻不說之情形。至於年
      度計算收入和支出都是被告做的，其只是證明被告有收多
      少錢；而支出部分，被告說花多少其就簽下去，其無法確
      定被告有這些支出。如果其與甲○○都沒有和被告一起去
      開捐獻箱的話，被告開箱之後，拿了多少錢都會說（見第
      16571號偵查卷第4至5頁、第8頁、原審卷第191頁）；證
      人即當時同為陰公廟財務委員之甲○○證稱：被告要開捐
      獻箱時，其有空才去，沒空就不去，若沒去就事後補簽帳
      本，4年來其一起去過不到15次，錢都是被告在管，帳也
      都是被告做的，收支傳票都是被告拿給其簽名，如果有收
      據就看收據，沒收據就依照被告說的，其不清楚被告是否
      曾在其不知道的情況下去開捐獻箱，但被告有告知其不在
      時開箱之情形如何，其就補簽名等語（見第16571號偵查
      卷第4至6頁、本院卷第46頁正、反面），則被告於擔任陰
      公廟管理委員會主任委員期間，曾多次未會同財務委員開
      啟香油錢捐獻箱，而獨自將香油錢取出之情形。然證人丙
      ○○證稱：其不知道被告當時總共塞了多少錢在口袋，也
      不知道被告拿錢之後是否有去財務委員那邊入帳（見原審
      卷第116頁），尚無從證明被告未入帳，且衡情被告果有
      未入帳之事實，於財務委員未會同開箱之情形，大可不必
      事後將開箱收取之金錢登記入帳，再請財務委員李財福及
      甲○○簽名，反而於未登載收入之情況下逕予侵占入己豈
      不更方便且查無實據？是上開證人充其量僅能說明被告處
      理陰公廟信徒所捐獻之香油錢時之態度未臻嚴謹，及該廟
      監督機制鬆散，尚難逕指上開香油錢遭被告侵占入己。
    ２另證人丙○○雖於原審證稱：其自93年12月底擔任陰公廟
      管理委員會主任委員後，每月香油錢之收入大概有3萬餘
      元，其每月開啟2次香油錢捐獻箱，在舉行慶典或是過年
      期間，則會另行於該慶典完畢或年後開箱收取香油錢，每
      次開箱最多3萬餘元，最少也有1萬多元，累積至今結餘約
      300多萬元（見原審卷第109至110頁），惟亦供認：其擔
      任陰公廟管理委員會主任委員之前，被告於陰公廟慶典期
      間都只是簡單辦一些活動應付應付，規模沒有其辦的那麼
      大，信徒捐獻的香油錢也沒有其擔任主任委員時期那麼多
      ，且沒有親自去算等語（見原審卷第118頁），可見證人
      丙○○僅知悉93年12月27日擔任陰公廟管理委員會之主任
      委員後，該廟所受信徒香油錢之概略數據，然並未親自見
      聞被告擔任陰公廟管理委員會主任委員期間所收取之香油
      錢金額。另證人陳回國亦證述：其不知道被告於擔任主任
      委員期間侵占廟裡多少錢，僅知道在被告接任主任委員之
      前，其與賴世禮、高連發、周明等6人共同管理該廟時
      ，每月香油錢之收入約為2至3萬元等語（見原審卷第125
      至126頁），顯然證人陳回國亦未見聞被告經手陰公廟香
      油錢之金額。而廟內香油錢之收入，受景氣、寺廟活動、
      信眾人數及捐獻意願……等諸多因素之影響，捐獻金額未
      必持續而固定，亦尚難以上揭證人所述金額予以推認被告
      擔任主任委員期間廟內香油錢之收入每月均約有2萬元，
      並進而推認被告有何侵占香油錢之事實。因此檢察官以證
      人丙○○於偵查時所稱：「依我現今管理每月約收入香油
      錢2萬元左右，被告從90年管到93年，再加上有人贊助的
      ，應該有100多萬元……」（見第3828號偵查卷第26頁）
      ，及證人陳回國所述：「……我沒辦法確認被告拿多少錢
      ，但平均差不多1個月1至2萬元」（見第3828號偵查卷第3
      6頁）等臆測之詞，逕扣除維持該廟運作之水電費等日常
      支出，即認被告侵占陰公廟之財產達70萬元云云，尚屬無
      據。
    ３告訴人另於本院指稱被告有於93年12月24日收到金牌1面
      ，亦予侵占入己云云，惟被告果確有侵占之意，於收取該
      金牌之後大可無須入帳並事後告知甲○○而在該廟之現金
      收入傳票上補簽名，而證人甲○○及被告亦均稱：該金牌
      目前仍由被告保管中，亦難證明被告有何侵占犯行。再則
      ，告訴人復指稱除上開金牌外，依現金收入傳票及收入表
      之記載，被告尚至少侵占其他5面金牌，且於收入表上未
      逐筆記載，李財福及甲○○亦未確實查核云云。然如前所
      述，倘有侵占之意，現金收入傳票即毋庸記載並交由李財
      福或甲○○簽名以供查核，況起訴書係起訴被告侵占香油
      錢，前開侵占香油錢部分既難以證明，此部分亦難擴張認
      為成立侵占犯行。
    ４依上所述，尚難僅憑告訴人單方指訴即遽認被告有何業務
      侵占犯行，此外復查無其他積極證據足資證明被告有何上
      揭業務侵占犯行，自屬不能證明其此部分犯罪。
（二）誣告部分：
    １被告雖對告訴人提出涉有竊佔陰公廟廟產及毀損門鎖之犯
      嫌之告訴，經檢察官偵查後認為犯罪嫌疑不足，而為不起
      訴處分，有臺灣臺北地方法院檢察署94年度偵字第13421
      號不起訴處分書在卷可稽，並經本院調取上開案卷核閱屬
      實。
    ２惟依被告所辯：其係經賴宏能之授權而擔任陰公廟管理委
      員會之主任委員，據賴宏能告知陰公廟係賴懷普所建，而
      賴世禮是賴懷普之長子，賴宏能是賴世禮之獨子，其獲得
      賴氏家族長子之授權，係有正當權源之管理人。反觀告訴
      人雖聲稱係新任管理委員會之主任委員，但未得正當授權
      ，焉能主張有管理權能一節，經證人賴宏能於原審證稱：
      陰公廟是其祖父賴懷普所建造，其父親賴世禮管理，並由
      其承襲賴世禮而繼承管理該廟，陰公廟為私廟，先前因為
      其忙於事業，沒有時間管理陰公廟，乃授權被告管理，當
      時其曾向被告提到陰公廟之沿革，並說是祖父賴懷普所建
      。且其不承認告訴人為陰公廟管理委員會之主任委員，因
      其才是陰公廟之管理人（見原審卷第193至196頁）。參以
      證人陳回國證稱：陰公廟的土地是賴尚景（即賴懷普之父
      親）的，陰公廟是屬於賴家的祖產，其於49年退伍後即在
      該廟擔任廟公，後來是賴世禮去管，賴世禮管理後沒錢，
      就由地方知名人士請6個人來管理，賴世禮也是6個管理人
      之一，賴世禮過世之後，才由其子賴宏能接替，嗣6個人
      解散後，賴宏能就將管理權交給被告（見原審卷第119至
      122頁）；證人賴燦煌證稱：賴懷普係其伯父，其與賴世
      禮為堂兄弟，其知道賴世禮去世後，由賴宏能繼承賴世禮
      之位置與其他共6人一起管理陰公廟等語（見原審卷第183
      至186頁），復衡以自90年1月20日迄93年12月長達近4年
      之期間，被告亦確以陰公廟管理委員主任委員之地位管理
      陰公廟，可見被告認為陰公廟其經陰公廟直系長子繼承人
      授權而管理陰公廟，具有正當權源，堪以採信。
    ３至證人賴燦煌雖稱：在其父親那一輩已經把陰公廟奉獻給
      社會（見原審卷第187頁），惟其復有邀同其他賴家子孫
      簽具授權書予告訴人組成陰公廟管理委員會之舉（見第38
      28號偵查卷第3頁），且參以陰公廟所在之臺北是中正區
      ○○段2小段0000-0000地號土地所有權人，仍登記於賴惠
      慶、賴惠仁、賴惠祥、賴惠盛兄弟名下，有土地登記謄本
      在卷可稽（見原審卷第13頁），而證人賴燦煌復證述：因
      其係賴家目前在當地輩份最高的人，對於陰公廟有分贓、
      帳目不清之情事，覺得有害於賴家在社會上之名聲，故其
      出來授權告訴人組成委員會來管理，其也曾向告訴人說過
      ，若管理上有何紕漏或黑箱作業，即要將授權收回來等語
      （見原審卷第189頁），可見賴氏家族仍掌管該廟之運作
      。而告訴人雖據賴燦煌、戊○○、賴立俊、賴本益、賴德
      龍、賴柏菁等賴氏家族6人簽具授權書以授權處理陰公廟
      重組人事、重建等一切事宜，惟此授權書未經陰公廟之建
      物及土地之所有權人全體簽名，前揭授權給被告管理權之
      賴尚景長子家族繼承人賴宏能亦未簽名，且不承認上開授
      權之正當性，是被告認為告訴人未得正當授權即自居管理
      委員會之主任委員地位，而涉有竊佔陰公廟罪嫌，顯非憑
      空無據而虛捏事實提出告訴。
    ４另證人賴燦煌雖證稱：其聽其父親及叔叔說陰公廟係其之
      祖父賴尚景所建（見原審卷第183、184頁）；證人戊○○
      亦證稱：陰公廟是賴尚景所建，不是賴懷普蓋的，賴懷普
      與其父親為兄弟，亦即賴懷普係其大伯。賴懷普於民國18
      年，約36、37歲時即過逝，而陰公廟已經1百多年，所以
      不可能是賴懷普所建。因賴宏能品行不佳，又嗜睹，於賴
      世禮去世以後，很快就把財產花光，還向人家借錢，故授
      權給告訴人時，才不找賴宏能簽名（見本院卷第47頁反面
      至第48頁反面）；證人乙○○證稱：新的管理委員會是於
      93年12月27日成立，於成立前約同年12月24或25日晚上，
      有通知被告商量交接之方式，並與告訴人拿授權書過去給
      被告看，當時在場的高榮輝也有向被告說，人家已經成立
      新的管理委員會，新的是合法的，舊的就不要再做等情（
      見本院卷第49頁正、反面）。惟不問陰公廟係賴尚景或賴
      懷普所建，均係賴宏能長子家族，而陰公廟原本確係由賴
      宏能管理，故被告認為其係自有正當權源之賴宏能授權而
      成為管理人，其他賴氏子弟授權告訴人之管理權源非屬正
      當，並據以提出告訴，顯非憑空攀誣。縱被告經告訴人通
      知將成立新的管理委員會，甚至出具授權書，但被告依其
      所認知之授權來源，認為非屬正當授權，自非無據。至於
      賴氏家族成員如何原因排除賴宏能對於該廟宇之權限？彼
      此間就管理權限如何爭執？均無關乎被告本件確無誣告犯
      意之認定。
    ５又關於被告指訴告訴人毀損門鎖一節，經告訴人是認其擔
      任主任委員以後，有請鎖匠打開舊油箱之鎖頭，開鎖的時
      候，有通知被告，但被告不來等情（見原審卷第111頁）
      ，足見告訴人確有更換該廟內香油錢捐獻箱之鐵櫃門鎖之
      事實，則被告認為告訴人並無權限開啟該廟捐獻箱，而遭
      告訴人毀損，並提出告訴，亦無憑空捏造事實而故意誣陷
      之誣告犯意可言。
    ６綜上所述，實難認被告有何故意捏造而故意誣陷告訴人之
      誣告犯行，此外復查無其他積極證據足資證明被告有何上
      揭公訴人所指此部分誣告犯行，自屬不能證明其此部分犯
      罪。
五、原審依調查證據之結果，斟酌全辯論意旨，認被告犯罪不能
    證明，而為無罪之諭知，經核並無不合。檢察官循告訴人之
    請求提起上訴，認依陰公廟之沿革，賴宏能並無單獨授權被
    告管理該廟之權掌，且被告知悉告訴人已獲得賴姓家族之授
    權，仍對告訴人提出告訴人，自已該當誣告罪名。又雖無被
    告侵占該廟香油錢之直接證據，然對照前後任管理人管理時
    該廟之盈虧情形，即可推知被告確有侵占情事，指摘原判決
    不當云云。惟既無證據證明被告有何業務侵占犯行，自難僅
    憑推測即認被告有業務侵占行為；又賴宏能確原為陰公廟之
    管理人，被告亦得賴宏能授權而為管理委員會之主任委員，
    陰公廟亦確長期間經賴宏能及被告管理，故被告認為其係有
    正當權源之管理委員會主任委員，非屬無據。檢察官提起上
    訴，並無足證明被告有何公訴意旨所指業務侵占及誣告犯行
    ，是所提上訴，為無理由，應予駁回。
據上論斷，應依刑事訴訟法第368條，判決如主文。
本案經檢察官郭弘佑到庭執行職務。
中　　華　　民　　國　　96　　年　　8 　　月　　15　　日
　　　　　　　　　刑事第二庭審判長法　官  呂丹玉
　　　　　　　　　　　　　　　    法　官  林銓正
　　　　　　　 　 　　　　　　　　法　官  王詠寰
以上正本證明與原本無異。
檢察官如不服本判決，應於收受送達後十日內向本院提出上訴書
狀，其未敘述上訴之理由者並得於提起上訴後十日內向本院補提
理由書（均須按他造當事人之人數附繕本）。
                                  書記官  駱麗君
中　　華　　民　　國　　96　　年　　8 　　月　　15　　日
